臺灣高等法院民事判決                100年度選上字第25號
上  訴  人  林振鴻
訴訟代理人  蔡鎮隆律師
被 上 訴人  楊玉堂
上列當事人間當選無效事件，上訴人對於中華民國100年5月27日
臺灣臺北地方法院99年度選字第4號第一審判決提起上訴，經本
院於100年9月27日言詞辯論終結，判決如下：
    主      文
上訴駁回。
第二審訴訟費用由上訴人負擔。
    事實及理由
一、按當選人有當選票數不實，足認有影響選舉結果之虞者，選
    舉委員會、檢察官或同一選舉區之候選人得以當選人為被告
    ，自公告當選人名單之日起30日內，向該管轄法院提起當選
    無效之訴，公職人員選舉罷免法（下稱選罷法）第120條第1
    項第1款定有明文。被上訴人主張上訴人有選罷法第120條第
    1項第1款之行為，且上訴人係當選臺北市信義區廣居里第11
    屆之里長，經臺北市選舉委員會於民國99年12月3日以北市
    選一字第0990350756號公告當選，被上訴人為同選區之候選
    人等情，有臺北市第11屆里長選舉信義區廣居里選舉公報、
    臺北市選舉委員會99年12月3日、北市選一字第0990350756
    號公告在卷可憑（見原審卷第10、12頁），被上訴人於99年
    12月15日提起本件訴訟，即合於上開規定，合先敘明。
二、被上訴人起訴主張：兩造於99年均登記參選臺北市信義區廣
    居里第11屆里長選舉，被上訴人得票數為1747票，上訴人得
    票數為1749票，並經臺北市選舉委員會於99年12月3日以北
    市選一字第0990350756號公告上訴人當選為臺北市信義區廣
    居里第11屆里長，惟系爭選舉開票過程中，被上訴人發現有
    多張選票因污染致不能辨別被圈選人為何人，或所圈選位置
    不能辨別為何人之無效票，或所圈選位置為其他候選人之選
    票，選務人員仍認定前揭選票皆為上訴人之有效票，或有圈
    選被上訴人之有效票，經選務人員認定為無效票，致使開票
    結果上訴人之得票數高於實際甚多，是以上訴人當選票數是
    否不實，僅得由法院以開箱驗票之方式證明被上訴人主張事
    實真正，且倘驗票結果，確有被上訴人之有效票唱為無效票
    或本為他候選人之有效票唱為上訴人之有效票等情事者，均
    足以直接嚴重影響本件選舉之結果等語，為此依公職人員選
    舉罷免法第120條第1項第1款規定提起本件訴訟，求為判決
    上訴人之當選無效。
三、上訴人則以：選務人員之開票並無不當，並無被上訴人所主
    張之情形，而中央選舉委員會（下稱中選會）之鑑定，編號
    1之選票於號次1號選欄上方之沾泥，可認定係沾泥，然於號
    次2號選欄上方之印泥痕跡，具備指印之外形輪廓，實為指
    印痕跡，已非中選會公告有效圖例26所示之沾泥；又對照無
    效圖例14、17所示之指印以觀，編號1之選票於號次2號選欄
    上之印泥，認定為指印，更屬無疑。可知本件編號1之選票
    ，係圈選後加以按指印，當屬無效票。編號16之選票：依中
    選會公告之圖例所示26種有效票，圈選工具之圈印均圈選在
    號次之欄格線內，並無圈選於欄格線上之情形，即中選會將
    圈選於欄格線上之選票排除於有效票之外，亦即認定為無效
    票。編號16之選票，與編號14 、15之選票，均未圈選在欄
    格線內，依前揭說明，足認投票者之真意並無特定圈選對象
    ，當屬無效票；又編號14、15、16之選票，係分別在654、6
    55及656投開票所之無效票袋取出，可知三個不同投開票所
    之選務人員，選前經中選會講習說明，已清楚知悉中選會關
    於有效票與無效票之認定，且經公開場合唱票後，一致認定
    該三張選票均為無效票，故編號14、15、16號之選票均為無
    效票，上訴人之當選並無當選票數不實之問題等語，資為抗
    辯。
四、原審判決上訴人於99年12月13日經臺北市選舉委員會以北市
    選一字第0990350756號公告當選99年臺北市廣居里里長之當
    選無效。上訴人不服，提起上訴，並聲明：
    （一）原判決廢棄。
    （二）被上訴人在第一審之訴駁回。
    被上訴人答辯聲明：上訴駁回。
五、經查：99年臺北市廣居里里長之候選人共有三人，被上訴人
    為號次1號候選人，上訴人為號次2號候選人，廣居里之投票
    區域共區分為編號654、655、656、657、658號5個投開票所
    ，開票結果，被上訴人之得票數為1747票，上訴人之得票數
    為1749票，嗣上訴人經臺北市選舉委員會於99年12月23日，
    以北市選一字第0990350756號公告當選。原法院協同兩造於
    100年1月18日實施勘驗選票，依勘驗筆錄所示，就上開5個
    投開票所之已領未投票、有效票袋及無效票袋內之選票分類
    ，號次1號即被上訴人部分，有效票為1744票，號次2號部分
    ，有效票為1739票，雙方有爭執部分共計17票，分別編號為
    1-17等事實，有臺北市選舉委員會公告、原審勘驗筆錄及編
    號1-17號選票之彩色影本共等件附卷可稽（見原審卷第12-1
    4、44-45、50-66頁），堪信為真。原審認系爭17張選票中
    ，屬於號次1號被上訴人之有效票共計5票（即編號1、7 、8
    、16、17），屬於號次2號上訴人之有效票共計10票（即編
    號2、3、4、5、6、9、10、11、12、13），而無效票共計2
    票（即編號14、15），上訴人就原審有關編號1、6、1 7號
    之認定不服，其餘則無異議，是本件兩造爭執之重點在於編
    號1、7、16之選票是否屬於無效票？
六、按「選舉票有下列情事之一者，無效：一、圈選二政黨或二
    人以上。二、不用選舉委員會製發之選舉票。三、所圈位置
    不能辨別為何政黨或何人。四、圈後加以塗改。五、簽名、
    蓋章、按指印、加入任何文字或符號。六、將選舉票撕破致
    不完整。七、將選舉票污染致不能辨別所圈選為何政黨或何
    人。八、不加圈完全空白。九、不用選舉委員會製備之圈選
    工具」，公職人員選舉罷免法第64條第1項定有明文。經查
    ：
（一）系爭編號1之選票：
      上訴人主張編號1之選票，圈選欄內之印泥痕跡，係屬沾
      泥，並無疑義；然於2號圈選欄內之印泥痕跡，具備指印
      之完整輪廓，實質上已相當於指印，應為無效票，倘該橢
      圓型紅印非為指印，亦可認定為加入符號，應屬無效票，
      該橢圓型紅印亦足認定為污損，更應為無效票云云。惟查
      ，於2號圈選欄內之橢圓型紅印，與順列彎曲變化之指紋
      印明顯不同，難認係屬指印，又編號1之選票雖受污染，
      但該污染並未致不能辨別所圈選為何人之情形，且依中選
      會鑑定結果「雖號次1、2圈選欄各有印泥沾染痕跡，但非
      客觀上顯然可以認定係按指印或加入符號，應屬有效票」
      （見原審卷第134頁），是編號1之選票應為號次1號即被
      上訴人之有效票，上訴人指摘編號1之選票應為無效票云
      云，自不足採。
（二）編號7之選票：
      上訴人主張編號7之選票，在號次1號圈選欄內圈印旁有紅
      印，該紅印已足認定係屬指印，且該指印之完整性相較於
      中選會公告之無效圖例14、17之指印，有過之而無不及；
      又該紅印已該當加入符號、甚者已有污損之情形，無論何
      種情形，均應認定編號7之選票為無效票云云。然查，在
      號次1號圈選欄內圈印旁之紅印，僅為印跡，無如指印般
      之紋路，顯非指印之痕跡，且該紅印不致無法辨別圈選為
      何人之情形，再依中選會鑑定結果「另號次1圈選欄及關
      防附近有印泥沾染痕跡，但非客觀上顯然可以認定係按指
      印或加入符號，應屬有效票」（見原審卷第134頁），是
      編號7之選票應為號次1號即被上訴人之有效票，上訴人主
      張編號7之選票應認定為無效票云云，亦不足採。
（三）編號16之選票：
      上訴人主張依中選會公告之26種有效票圖例，並無圈選於
      欄格線上之情形，即主管機關業已將圈選在候選人共用空
      間之欄格線上之選票排除於有效票之外，又選票欄格的範
      圍甚大，投票人刻意圈選於欄格框外，不論是均圈及二位
      候選人之欄格線，或僅圈及一位候選人之欄格線，均足認
      定投票人無特定圈選對象，故應屬無效票，且編號16之爭
      議票，與編號14、15之爭議票，均未圈選在欄格框內，足
      認投票者之真意並無特定圈選對象，當屬無效票云云。惟
      查，編號16之選票係在號次1號、2號圈選欄中間圈印，但
      圈印之位置一部分已在號次1號之圈選欄之內，至號次2號
      欄內並未圈印痕跡，是並無「圈二人以上者」、「所圈選
      位置不能辨別何人」之情形，與編號12之選票為相類似之
      情形，且經中選會鑑定結果亦認為：「號次1、2候選人共
      用空間有一圈選工具之圈印，部分圈印加蓋於號次1候選
      人欄格之格線，應屬號次1候選人之有效票」（見原審卷
      第135頁），是該選票應該為號次1號即被上訴人之有效票
      。故上訴人此部分之主張，即非可採。
七、綜上所述，上訴人主張編號1、7、16之選票應為無效票，均
    不足採，則兩造之得票數均為1749票，差距為0票，依公職
    人員選舉罷免法第67條第1項規定，應循「票數相同時，以
    抽籤決定之」之程序決定當選，臺北市選舉委員會未依照公
    職人員選舉罷免法第67條第1項之程序，而於99年12月23日
    ，以北市選一字第0990350756號公告上訴人當選，有所違誤
    ，被上訴人依選罷法第120條第1項第1款規定，提起本件當
    選無效之訴，請求宣告上訴人於系爭選舉當選無效，為有理
    由，原判決為上訴人敗訴之判決，於法並無不合。上訴意旨
    指摘原判決不當，求予廢棄改判，為無理由，應予駁回。
八、本件事證已臻明確，兩造其餘攻擊防禦方法及立論之證據資
    料，均經本院審酌後，對判決結果不生影響，爰無庸逐一論
    述，併此敘明。
九、據上論結，本件上訴為無理由，依民事訴訟法第449條第1項
    、第78條，判決如主文。
中    華    民    國   100    年    10    月    18    日
                  民事第十八庭
                      審判長法  官  湯美玉
                            法  官  胡宏文
                            法  官  丁蓓蓓
正本係照原本作成。
不得上訴。
中    華    民    國   100    年    10    月    18    日
                            書記官  陳思云